【裁判字號】    90,易,13
【裁判日期】    900531
【裁判案由】    違反動產擔保交易法
【裁判全文】
臺灣宜蘭地方法院刑事判決                              九十年度易字第一三號
    公  訴  人  臺灣宜蘭地方法院檢察署檢察官
    被      告  丙○○
右列被告因違反動產擔保交易法案件，經檢察官提起公訴（八十九年度偵字第一九一
０號），本院判決如左：
    主  文
丙○○無罪。
    理  由
一、公訴意旨略以：被告丙○○於民國八十八年二月十日，為購買車號ＤＮ─五五八
    三號自用小客車，以動產擔保交易方式，向台新國際商業銀行股份有限公司貸款
    新台幣（下同）五十萬元（本息共六十九萬六千零九十六元），並提供上開自用
    小客車為擔保，為動產擔保交易之債務人。約定分三十六期給付，自八十八年三
    月十日起至九十一年二月十日，每月一期，每期付款一萬九千三百三十六元，標
    的物存放地點為宜蘭縣宜蘭市○○路二十九巷八十八弄一號丙○○住處，在價金
    未付清之前，標的物所有權仍屬於出賣人所有，買受人僅得依約占有使用，不得
    任意遷移或為其他處分。乃丙○○在取得標的物之後，僅付款三期，即拒不付款
    ，意圖為自己不法之利益，於八十八年六月間，將該標的物遷移，致出賣人追索
    無著受有損害，因認被告涉犯動產擔保交易法第三十八條之罪名等語。
二、按犯罪事實應依證據認定之，無證據不得推定其犯罪事實；又不能證明被告犯罪
    者，應諭知無罪之判決；刑事訴訟法第一百五十四條、第三百零一條第一項分別
    定有明文。又事實之認定，應憑證據，如未能發現相當證據，或證據不足以證明
    ，自不能以推測或擬制之方法，為裁判基礎（最高法院四十年台上字第八六號判
    例參照）。又按動產擔保交易法第三十八條之構成要件，需以行為人具有意圖不
    法利益之主觀要件，及將標的物遷移、出賣、出質、移轉、抵押或其他處分，造
    成債權人無從其依動產擔保交易法所享有之動產抵押權、附條件買賣標的物所有
    權及信託動產標的物所有權所擔保之債權獲得清償而受有損害之客觀要件，始足
    當之，若行為人並無不法所有意圖及前述處分行為，即使其為動產擔保交易契約
    之債務人而未按時履行債務，僅屬單純民事債務不履行之問題，自難論以該罪之
    刑責。
三、公訴人認被告涉犯上開罪名，係以被告為本件動產告擔保交易之債務人，有車輛
    動產抵押契約書、動產擔保交易動產抵押設定申請書等附卷為憑，被告是否為他
    人購買該車或該車為何人使用，均不影響被告為本件動產告擔保交易之債務人之
    身分；而告訴人台新銀行人員於「被告在取得標的物之後，僅付款三期，即拒不
    付款」後，委託徵信社多次查訪系爭動保標的務（即車號ＤＮ─五五八三號自用
    小客車），均找不到該車一節，亦迭據告訴人公司職員陳子仲、乙○○等人陳明
    在卷，以為依據。訊據被告堅決否認涉犯上開罪名，辯稱：車子都是我父親在開
    ，我只是人頭，我平時都在台北中國工商讀書，並沒有使用過該車，我父親分期
    付款沒有繳的事剛開始我也不知道，我也沒有駕照，銀行一直到八十九年十二月
    才通知我等語。
三、被告丙○○固與告訴人台新國際商業銀行股份有限公司（以下簡稱台新銀行）簽
    訂標的物為ＤＮ－五五八三號自小客車之動產抵押契約書，嗣後該車之分期付款
    繳納三期後債務人即未再依約定繳納，此有告訴代理人即台新銀行員工陳子仲、
    乙○○到庭陳述在卷，並有動產擔保交易動產抵押設定登記申請書、車輛動產抵
    押契約書在卷可憑，上述證據固可證明被告確為本案動產抵押契約之債務人。惟
    查：
（一）被告並未使用過該車，業據證人即被告父親馮春長到庭證述：車子是我在使用
      ，因為房子是用我兒子名義買的，所以用他名義貸款買車，因為我繳到八十八
      年六、七月沒有工作，所以沒辦法繼續繳錢，之後也還了十萬元給台新銀行等
      語，是被告所辯該車係由其父親使用等語，堪予採信。
（二）證人即告訴人所委託之協尋公司人員甲○○到庭證述：這個案子是八十九年七
      、八月時受理的，我們公司有受託協尋，約在同年十一月、十二月公司派人去
      協尋等語；證人即告訴人所委託之協尋公司人員白清文到庭證述：我第一次是
      凌晨一點時，當時有找到地址，但附近沒有看到該車，隔一週後第二次約晚上
      十二點多時，也沒有在附近看到該車，第三次又隔一、二週約在凌晨四點多，
      我找到車子是停在該住址後方有一段距離，其中三次都沒有通報被告他們等語
      。而被告自八十八年十一月一日起即接受徵召入伍服役，此有宜蘭縣宜蘭市公
      所回函及所附兵役名冊附卷可稽，顯見被告在告訴人所委託協尋公司尋找該車
      下落時早在軍中服役，無從在上述協尋時間內使用該車並擅自從約定住址遷移
      他處。
    綜上所述，被告既未實際使用該車，在告訴人委託協尋時亦無使用該車並將之遷
    移他處之事實，已與首揭規定之構成要件不符，本件被告雖為契約之債務人，然
    若動產擔保之標的物並非被告本人或參與他人共犯而遷移，其未按契約履行債務
    僅為民事債務不履行之問題，公訴人無法舉證證明被告有不法利益之意圖及該車
    確係由被告參與將標的物遷移，本院亦查無其他積極證據足以證明被告有公訴人
    指訴之犯行，無法證明被告犯罪，自應諭知無罪判決。
據上論斷，應依刑事訴訟法第第三百零一條第一項，判決如主文。
本案經檢察官林慧到庭執行職務。
中      華      民      國      九十    年      五      月    三十一    日
                                  臺灣宜蘭地方法院刑事第二庭
                                          法  官
右正本證明與原本無異。
如不服本判決，應於判決送達後十日內，向本院提出上訴狀。
                                          書記官
中    華    民    國      八十        年              月               日


司法院資訊處製作；財團法人民間司法改革基金會備份。
